【裁判字號】    86,簡上,633
【裁判日期】    890913
【裁判案由】    給付貨款
【裁判全文】
臺灣臺北地方法院民事判決  八十六年度簡上字第六三三號
    上  訴  人  甲○○
    被上訴人    總源企業股份有限公司
    法定代理人  乙○○
    訴訟代理人  黃鴻湖律師
右當事人間請求給付貨款事件，上訴人對於中華民國八十六年七月二十二日本院台北
簡易庭八十五年度北簡字第四三六二號第一審判決提起上訴，本院判決如左：
    主  文
原判決命上訴人給付超過新台幣柒萬參仟捌佰肆拾伍元及該部分假執行之宣告暨訴訟
費用（除確定部分外）之裁判均廢棄。
右廢棄部分被上訴人在第一審之訴及該部分假執行之聲請均駁回。
其餘上訴駁回。
第一、二審訴訟費用（除確定部分外）由被上訴人負擔五分之四，餘由上訴人負擔。
    事  實
甲、上訴人方面：未於言詞辯論期日到場，據其以前到場所為之聲明陳述如后：
一、聲明：
  (一)原判決廢棄。
  (二)被上訴人在第一審之訴及假執行之聲請均駁回。
二、陳述：除與原審宣示判決筆錄所載者相同茲予引用外，補稱：
  (一)被上訴人於八十五年九月三十日在原審所提理由狀(二)內已提及「查被告主張自八
    十四年十一月一日至同月十一日間，交易金額為一六六七二五元正，被告已付六
    五五００元正，尚欠原告一０一二二五元正，原告固無意見」等語，已證實上訴
    人在八十四年十一月八日、十一月十一日分別交付現金二一五００元、四四００
    ０元之事實，此等事實並於上訴人寄送予被上訴人存證信函中明確告知。
  (二)自八十四年十一月十四日之後，上訴人出貨均當場以現金付清，而八十四年十二
    月四日之貨款為二二五二０元，因八十四年十一月十四日上訴人貨款溢付五二０
    元，所以當場給付了二二０００元，且當時上訴人已自被上訴人公司離職，又與
    陳素玲翻臉，且是最後一次進貨，被上訴人豈可能再允上訴人積欠最後一筆之貨
    款，是被上訴人所稱之八十四年十二月份尚積欠二千元云云，並不實在。
  (三)被上訴人於八十五年十月二十八日在原審提出之準備書(三)「經查原告陳素玲從未
    至被告家中會算收取貨款，且被告聲稱伊所欠貨款衹有八０一九五元，與原告所
    主張之一０二００七元大不相符。足見兩造分別未經會算，原告更無從收款之事
    實」等語，也就是被上訴人實際之金額合於或相近於上訴人所主張之金額，才能
    證明兩造已經會算，並收取無誤。然查，被上訴人工廠發放薪資日期為每次月五
    日，而上訴人薪資為八十四年十一月份，理應於同年十月五日之前結算清楚，無
    論上訴人是否準時前去領取，數額應該甚明，詎此部分經上訴人於原審說明整個
    付款扣抵經過後，明知上訴人薪資實為一七四六０元，仍故意於八十五年九月三
    十日補充理由續中謊稱「被告衹工作至八十四年十一月十日，：：，薪資為一三
    六一三元，茲伊主張原告積欠伊之薪資為一七四六０元云云，亦不實在等語」，
    動機顯屬不良。
  (四)再上訴人於原審所提之八十四年十一月二日被上訴人公司副理陳素玲簽名之字據
    ，內已詳細記載「入上訴人現金新台幣（下同）二萬二千三百一十五元，和入扣
    除花圈、廣告牌新台幣一萬零八百元」，合計三萬三千一百十五元，被上訴人卻
    未將所收入之二萬二千三百時五元現金列入收款明細表，足見被上訴人所主張之
    金額不實，此筆現金收入亦應自伊所積欠之貨款中扣除。另被上訴人委託伊製作
    廣告招牌及客戶誌慶花圈，已分別花費一萬零三百元及五百元，此一萬零八百元
    之代墊款，亦應自貨款債務中扣除。
三、證據：援用原審之立證方法。
乙、被上訴人方面：
一、聲明：
  (一)上訴人就金額二萬二千八百十五元及其利息以外之上訴駁回。
二、陳述：除與原審宣示判決筆錄所載者相同茲予引用外，補稱：
  (一)上訴人所主張已給付之貨款金額，有諸多不實：
    １上訴人主張伊於八十四年十一月八日及同年十二月四日分別給付二萬一千五百
      元及二萬二千元云云，與事實不符，茲據於原審所提帳冊記載，上訴人於上開
      日期僅分別給付二萬元，合計四萬元（相差三千五百元）。
    ２上訴人主張其餘八十四年十一月十四日之後均現場付清貨款，並未積欠；並於
      八十四年十一月十四日溢付五百二十元等語，亦均非事實。經查上訴人於同年
      十一月十六日及十二月一日先後訂購品名為18L/1及3L/6之沙拉油各一萬九千
      九百八十元及二萬二千五百二十元，合計貨款四萬二千五百元，上訴人只付三
      萬八千元，尚有四千五百元未付，亦有上開帳冊第一、二頁可據。至上訴人所
      交付之梅山城超市八十四年十一月三十日期金額一萬三千九百四十元之遠期支
      票，雖於八十四年十一月八日分別抵償其前欠之沙拉油價款七千五百二十元及
      花生油價款六千四百二十元（分見帳冊第一頁及第三頁、第四頁84.11.08收入
      金額）；但係屬提前入帳，八十四年十一月八日上訴人確衹付現款二萬元。又
      上訴人主張；其實八十四年十一月十四日當日出貨價款為五千九百八十元：再
      核對被上訴人呈庭證物收款明細表內，記載八十四年十一月十四日交付六千五
      百元無誤，而六千五百元減五千九百八十元等於五百二十元，是為溢付云云。
      然上訴人其前積欠多額貨款，迄至八十六年十一月十四日猶未付清，衹十一月
      十四日付款超出同日貨款，自不得遽謂溢付。
    ３再查，上訴人於八十四年十一月十六日出貨之金額分別為：(1)沙拉油一萬二千
      元及七千九百八十原（帳冊第一頁）；(2)花生油五千八百八十元（帳冊第三頁
      ）。上訴人復於八十四年十二月一日購取沙拉油金額二萬元及二千五百二十元
      ，合計二萬二千五百二十元（帳冊第二頁）。而上訴人衹於八十四年十一月十
      六日及八十四年十二月四日付給沙拉油貨款三萬八千元（即一萬八千元加二萬
      元），餘額尚未付清，有前揭帳冊第一、二頁可稽；至上訴人另於八十四年十
      一月十六日當天付給花生油貨款一千九百八十元及五千八百八十元（帳冊第三
      頁），則係單純關係「花生油」之付款。被上訴人於八十六六年十二月二十九
      日狀稱：「經查上訴人同年十一月十六日及十二月一日先後訂購品名為18L/1
      及3L/6B之沙拉油各一萬九千九百八十元及二萬二千五百二十元，合計貨款四
      萬二千五百元，上訴人只付三萬八千元，尚有四千五百元未付。」係衹就兩造
      有關「沙拉油」部分之交易特別提敘，以反證上訴人所言：伊自八十四年十一
      月十四日以後之交易均以現款付清等語之不實，被上訴人前狀未併提及有關「
      花生油」之付款情形，上訴人指摘被上訴人所言涉有虛偽，實不值置理。
  (二)有關廣告招牌製作費用部分：
    證人陳素玲只任被上訴人公司會計職務，飛上訴人所稱副理，亦乏應允支付之權
    。退步言之，縱設陳素玲曾經應允支付；然按「營利事業所得查核準則」第六十
    七條第三項規定：「營利事業經本準則規定列支之製造費用及營利費用，如係取
    得小規模營利事業出具之普通收據，其全年累計金額以不超過當年度經稽徵機關
    核定之製造費用及營業費用總額千分之二十為限，超過部分，不予認定。」，乃
    上訴人始則取示「益昇黑板有限公司」所具收據，繼之復欲以「藝光廣告社」開
    具之普通收據（非發票）搪塞，致令被上訴人顯有不受認定是筆費用之危險，被
    上訴人自難同意支付是筆費用。
  (三)上訴人指稱其於八十五年二月十八日上午已與被上訴人之副理陳素玲結算貨款，
    雙方以八萬元作結，並當場將八萬元交予其收結一節，非但為陳素玲於原審作證
    時所否認，上訴人亦乏積極證據可證，自無可採。
  (四)綜上，本件除上訴人主張其於八十四年十一月二日給付二萬二千三百十五元及代
    支花圈價款五百元，為被上訴人所不否認外；其餘上訴概乏理由。總計上訴人應
    給付被上訴人之貨款為四十一萬九千七百二十元，上訴人除已給付三十二萬六千
    四百十五元，並代墊花圈價款五百元，猶積欠九萬二千八百零五元，茲已被上訴
    人尚未給付上訴人之八十四年十一月薪資一萬七千四百六十元相抵，上訴人尚應
    給付被上訴人七萬五千三百四十五元。
三、證據：援用原審之立證方法。
    理  由
壹、程序方面：
    本件上訴人未於言詞辯論期日到場，核無民事訴訟法第三百八十五條所列各款之
    情形，爰依被上訴人聲請，由其一造辯論而為判決。
貳、實體方面：
一、本件被上訴人起訴主張上訴人於擔任大貨車司機一職期間，自八十四年十月中旬
    起，至同年十二月上旬止，因兼營油品經銷業務，陸續向原告購買總價四十一萬
    九千七百二十元之沙拉油、花生油、香油等產品，扣除上訴人已清償之三十萬四
    千一百元，以及上訴人任職期間應得薪資一萬三千六百十三元，上訴人迄仍積欠
    被上訴人十萬二千零七元。為此，本於買賣法律關係請求判決上訴人應給付十萬
    二千零七元及自起訴狀繕本送達之翌日起至清償日止之法定遲延利息等語（原審
    判准上訴人應給付被上訴人九萬八千一百六十元及自起訴狀繕本送達之翌日即八
    十九年五月十九日起至清償日止之法定遲延利息之請求，駁回被上訴人其餘請求
    ，被上訴人未就敗訴部分聲明不服，已告確定）。
二、上訴人則以伊係任被上訴人公司大貨車司機一職，自八十四年十月中旬開始兼營
    油品之銷售業務，兩造言明貨款以月結方式處理，惟十一月初因與陳素玲有所爭
    執，自十一月十四日起即改以現金出貨。至八十四年十一月一日至同年月十日間
    月結部分貨款，計算後應為十六萬六千七百二十五元部分，伊於八十四年十一月
    八日、十一月十日即先行付給陳素玲二萬一千五百元及四萬四千元，剩餘之十萬
    一千二百二十五元部分，則約定於同年十二月五日、六日，俟向客戶收齊貨款後
    再予結清。嗣八十五年二月十八日上午，陳素玲至伊家中結算貨款，經扣除伊應
    得薪資一萬七千四百六十元及梅山城與力山兩家公司所溢付而歸伊所有之三千五
    百七十元後，應付貨款為八萬零一百九十元，雙方合意以八萬元作結，伊並當場
    將八萬元交予陳素玲收取，是其所欠之貨款，於彼時即已全數清償。被上訴人雖
    主張兩造未經會算，僅憑該公司帳冊記載即為請求，然陳素玲曾簽收已收入現金
    二萬二千三百十五元，卻未見被上訴人記載於帳冊內，足見被上訴人請求之金額
    不實，被上訴人已收入之二萬二千三百時五元現金亦應自伊所積欠之貨款中扣除
    。再被上訴人另委託伊製作廣告招牌一萬零三百元及客戶誌慶花圈五百元，伊所
    代墊之一萬零八百元亦經陳素玲簽認，併應自貨款中扣除等語置辯。
三、被上訴人主張上訴人自八十四年十月中旬至同年十二月中旬兼營經銷油品銷售業
    務，因銷售向被上訴人購買計四十一萬九千七百二十元（因八十四年十一月一日
    出貨之油品單價疏未更正，故原訂購油品貨款應為四十二萬零四百七十元）之油
    品等情，業據提出發貨單二十三張、帳冊六紙為證，且為上訴人所不爭執，自堪
    信無真實。
四、被上訴人復主張上訴人已給付之貨款金額為三十萬四千一百元，則為上訴人所否
    認，辯稱伊已付之貨款金額為三十二萬二千八百十五元，且應扣除其應得之薪資
    一萬七千四百六十元等語。經查：
  (一)上訴人辯稱伊付予被上訴人之貨款為三十二萬二千八百十五元，雖提出帳冊為證
    ，但繼則改稱伊與陳素玲結算後所積欠之貨款金額為八萬零一百九十五元，陳素
    玲同意以八萬元計算，伊已當場給付八萬元予陳素玲云云。惟上訴人所舉帳冊之
    真正已為被上訴人所否認，而陳素玲並未收到被上訴人給付之貨款八萬元，又經
    證人陳素玲於原審到場證述明確（見原審八十五年七月十八日、九月十二日言詞
    辯論期日筆錄），且上訴人復未就已與陳素玲進行貨款結算及交付現金八萬元清
    償貨款之有利於己事實加以證明，則上訴人先前給付貨款三十二萬二千八百十五
    元及再給付八萬元清償全部貨款之抗辯即無法採信。
  (二)被上訴人雖主張八十四年十一月一日至十一月十日間經銷之貨款金額為十六萬五
    千九百七十五元，上訴人僅於八十四年十一月八日、十一月十一日分別給付二萬
    元、四萬四千元，合計給付六萬四千元等語。惟觀之被上訴人於原審八十五年九
    月三十日言詞辯論期日所呈補充理由（續）狀：「：被告主張兩造自八十四年十
    一月一日至同月十一日間交易金額為一六六、七二五元，被告已付六五、五００
    元，尚欠原告一０一、二二五元，原告固無意見。：：」等語，可知被上訴人對
    於上訴人抗辯之八十四年十一月一日至同月十一日間已付貨款金額為六萬五千五
    百元之事實，並不爭執，則上訴人所為之八十四年十一月八日、十一月十日分別
    給付二萬一千五百元及四萬四千元之抗辯堪認可採，是被上訴人所為上訴人已清
    償之貨款金額應再增加一千五百元。（21,500+44,000-20,000-44,000=1,500）
    。
  (三)上訴人再辯稱證人陳素玲所簽收二萬二千三百十五元及上訴人代墊之花圈費五百
    元、廣告招牌費一萬零三百元應併自被上訴人請求之貨款中扣除等語，被上訴人
    雖否認廣告招牌費單據之真正，並稱廣告招牌屬於上訴人經銷費用所應支出，證
    人陳素玲對於廣告招牌費用支出與否並無決定權等語，但對於證人陳素玲簽收之
    二萬二千三百十五元及花圈費五百元應予扣除之事實則不予爭執，不惟被上訴人
    訴訟代理人陳述在卷（見本院八十九年八月三十日言詞辯論期日筆錄），並有證
    人陳素玲簽收之字據可稽，是上訴人已清償之貨款金額應再加計二萬二千三百十
    元。而上訴人代墊之花圈費用五百元，係上訴人代理被上訴人致送客戶所為支出
    ，業為上訴人自認，此等致送花圈並非上訴人擔任司機一職之業務範圍，上訴人
    仍為此事務處理，應可認被上訴人另行委任被上訴人處理此等事項，因而，被上
    訴人負有償還上訴人因執行受任事務支出五百元之債務（民法第五百四十六條第
    一項規定參照）。被上訴人所負償還委任必要費用債務，與上訴人積欠之貨款債
    務既均屆清償期，且給付種類均為金錢，依民法第三百三十四條第一項規定，自
    得互為抵銷。至上訴人所支出廣告招牌費用一萬零三百元部分，固經提出陳素玲
    簽收之字據、藝光廣告社出具之收據、益昇黑板有限公司出具之發票及照片附卷
    。然而，關於廣告招牌是否為上訴人經銷油品所必須，是否為伊與被上訴人間經
    銷合約約定應由被上訴人負擔之費用，被上訴人是否另行委任上訴人製作廣告招
    牌，上訴人則迄未舉證證明，此項費用支出是否為被上訴人應負擔者，尚不明確
    。況被上訴人否認證人陳素玲係有權決定廣告費用負擔之人，陳素玲於簽收收入
    現金二萬二千三百十五元之同時，一併附記「扣：花圈、廣告牌10,800」等情固
    然屬實，上訴人既未就此項費用應由被上訴人負擔之事實舉證，亦未證明陳素玲
    於上開字據上簽名係代表被上訴人簽認願意負擔該筆費用之意，從而，不能單憑
    證人陳素玲簽具之字據遽認被上訴人負有返還此廣告招牌費用一萬零三百元代墊
    費用之義務，上訴人所為此項費用亦應扣除之抗辯，即不足採。
  (四)上訴人任職期間應得而被上訴人未付之薪資為一萬七千四百六十元，應與被上訴
    人請求給付之貨款債務相互抵銷一節，業為原審判決所認定，被上訴人並未就此
    敗訴部分聲明不服，此部分事實至為明確，上訴人積欠之貨款債務於一萬七千四
    百六十元範圍內消滅。
  (五)稽諸上開各情，上訴人既無法證明已清償之貨款金額及另給付八萬元清償全部積
    欠之貨款，仍負有給付貨款之義務則可認定。被上訴人雖主張上訴人已付之貨款
    金額僅為三十萬四千一百元，但被上訴人對於八十四年十一月一日至十一月十日
    上訴人已付六萬五千五百元貨款不爭執，上訴人已清償貨款金額應加計一千五百
    元；證人陳素玲所簽收之現金二萬二千三百十五元，被上訴人對之不再否認，上
    訴人已清償貨款復為此數額之增加。是則，上訴人已清償之貨款金額為三十二萬
    七千九百十五元（304,100+1,500+22,315=327,915）。另上訴人得據以為抵銷抗
    辯部分，則有兩造不爭之薪資一萬七千四百六十元、上訴人代墊之花圈五百元，
    合計得抵銷一萬七千九百六十元（17,460+500=17,960）。末以兩造不爭之訂購
    經銷油品貨款四十一萬九千七百二十元計算，扣除已給付貨款三十二萬七千九百
    十五元、抵銷之一萬七千四百六十元，上訴人迄未給付之貨款金額實為七萬三千
    八百四十五元（419,720-327,915 - 17,960=73,845）。
五、綜上所述，被上訴人依買賣法律關係請求被上訴人給付貨款七萬三千八百四十五
   元及自起訴狀繕本送達上訴人之翌日即八十五年五月十九日起至清償日止之法定
   遲延利息（原審判准被上訴人九萬八千一百六十元及自八十五年五月十九日起至
   清償日止法定遲延利息之請求，駁回被上訴人其餘貨款之請求，被上訴人未就敗
   訴部分聲明不服，已告確定），於法有據，應予准許，逾此範圍之請求，則無理
   由，應予駁回。原審就上開不應准許部分（上訴人應給付被上訴人超過七萬三千
   八百四十五元及該部分自起訴狀繕本送達上訴人之翌日起至清償日止法定遲延利
   息），為上訴人敗訴之判決，尚有未洽，上訴意旨求為廢棄改判，為有理由，爰
   由本院予以廢棄，改判如主文第二項所示。至原審就上開應准許部分，為上訴人
   敗訴之判決，經核於法並無不合，上訴意旨求予廢棄改判，為無理由，應駁回其
   上訴。
六、據上論結，本件上訴為一部有理由，一部無理由，依民事訴訟法第四百三十六條
    之一第三項、第四百四十九條第一項、第四百五十條、第三百八十六條第一項前
    段、第七十九條但書，判決如主文。
中      華      民      國    八十九    年      九      月     十三     日
                                  民事第一庭審判長法    官  王仁貴
                                                  法    官  吳東都
                                                  法    官  許純芳
右為正本係照原本作成。
本判決不得上訴。
中     華       民      國    八十九    年      九      月     十三     日
                                                法院書記官  劉碧輝


司法院資訊處製作；財團法人民間司法改革基金會備份。
